臺北高等行政法院裁定
                                       100年度停字第56號
聲  請  人　王振民
相  對  人　國防部陸軍司令部
代　表　人　楊天嘯（司令）
上列當事人間因眷舍事件，聲請人聲請停止原處分之執行，本院
裁定如下：
    主  文
聲請駁回。
聲請訴訟費用由聲請人負擔。
    理  由
一、按「行政訴訟繫屬中，行政法院認為原處分或決定之執行，
    將發生難於回復之損害，且有急迫情事者，得依職權或依聲
    請裁定停止執行。但於公益有重大影響，或原告之訴在法律
    上顯無理由者，不得為之。」，行政訴訟法第116 條第2 項
    定有明文。惟行政法院是否准許停止執行，仍應視原處分或
    決定之執行，是否發生難於回復之損害，且有急迫之情事為
    斷。至於所謂「難於回復之損害」，係指其損害不能回復原
    狀，或不能以金錢賠償，或在一般社會通念上，如為執行可
    認達到回復困難之程度而言。
二、聲請人王振民之父王德亮原為台中市「南京新村」原眷戶，
    於74年11月26日死亡後，其母王張鳳蘭私自將公有眷舍出租
    營商，違反國軍軍眷業務處理作業要點玖、一、(三)規定，經
    陸軍第十軍團指揮部（下稱十軍團）依程序給予1 個月改善
    期限，迄未改善呈報相對人於98年11月12日以國陸政眷字第
    0980005978號令撤銷聲請人之父王德亮眷令居住權。聲請人
    不服，提起訴願經該部重行審查，發現原眷戶王德亮已死亡
    ，自行撤銷前開98年11月12日國陸政眷字第0980005978號令
    。嗣經十軍團重新查得該眷舍現住人於98年9 月10日違規頂
    讓營商迄今，未見改善，呈報相對人99年12月27日國陸政眷
    字第0990006128號令（即本件系爭處分）註銷原眷戶王德亮
    眷舍居住憑證及收回眷舍，並以100 年1 月3 日國陸政眷字
    第1000000013號令請十軍團函告原眷戶王德亮所有繼承人及
    收回眷舍。經十軍團以100 年1 月17日陸十軍眷字第
    1000000517號函轉知在案。聲請人復提起訴頗，並請求停止
    執行，遭訴願機關為「訴願不受理」決定，遂向本院提起行
    政訴訟，並聲請停止該處分之執行。
三、聲請意旨略以：
    (一)經查，本件原眷戶為王德亮與其配偶王張鳳蘭，該眷戶屋
      舍係經台中市政府於58年6 月21日核准興建之合法屋舍，
      原屋係由王德亮自費自建之私人住宅，並非軍方核配建造
      之眷舍，興建過程軍方亦未曾貼補分文，此由軍方核配之
      眷舍毋須另行繳納房屋稅而無償使用，但本件系爭屋舍卻
      須按時繳納房屋稅可證，故爭屋舍非屬軍方所有，而應係
      原告父親自建之私人財產，本件不得以「違規頂讓經營，
      未於限期內改善」而為「註銷原眷戶王德亮眷舍居住憑證
      及收回眷舍處分」，即屬於法有違。
    (二)再查，原眷戶即聲請人之父親王德亮於74年過世後，聲請
      人之母親王張鳳蘭乃邀請友人至在爭屋舍照料其獨居生活
      ，順便經營小生意。惟王張鳳蘭於79年11月l 目無故失蹤
      ，經友人四處尋訪亦不見其蹤跡，是以聲請人請該友人於
      系爭房屋處繼續尋找與等待王張鳳蘭返家，雖目前王張鳳
      蘭仍未返家，內政部刑事警察局亦尚未破案，但因僅有該
      友人熟識王張鳳蘭，故此乃該名友人必須繼續停留於系爭
      屋舍之原因，若貿然收回該系爭屋舍，將使聲請人母親王
      張鳳蘭難尋返家之路，致生損害於聲請人及其母親之權利
      至深，足徵本件行政處分以「違規頂讓經營，未於限期內
      改善J 等理由云云，與事實嚴重相悖。
    (三)再查，原訴願決定雖以「終止系爭眷合使用借貸契約，屬
      氏事私權關係範疇，不屬行政處分之公法上爭議事件，是
      訴願人對於非屬訴願救濟範聞之事項提起訴願，非法之所
      許，應為不受理之決定。」。惟該論理，實屬對於本件爭
      端認事論法之嚴重誤解。承上所述，本件原處分機關所為
      收回眷舍居住權，並非立於私人地位、基於私法借貸關發
      所為之主張或請求，而係立於國家公法權力上對下之關係
      所為之行政命令。蓋本件系爭屋舍既係由聲請人父親自建
      之私人財產，擁有該不動產之完整所有權，並無所謂借貸
      關條之可言，而「眷舍居住權」更非屬民法上之權利，如
      何基於民事救濟程序而為爭執，足徵本件原訴願決定違法
      、謬誤之處。
    (四)按「信賴保護原則」乃在保護人民對於國家正當合理的信
      賴，人民因信賴特定行政行為所形成之法秩序，而安排其
      生活或處置其財產時，不能因為嗣後行政行為之變更而影
      響人民之既得權益，使其遭受不可預見之損害。而按行政
      程序法第8 條規定及司法院釋字第525 號解釋所宣示之「
      信賴保護原則」所示，法規公布實施後，制定或發布法規
      之機關依法定程序予以修改或廢止時，應兼顧規範對象信
      賴利益之保護。除法規預先有施行期間或因情事變遷而停
      止適用，不生信賴保護問題外，其因公益之必要廢止法規
      或修改內容，致人民客觀上具體表現其因信賴而生之實體
      法上利益受損害，應採取合理之補救措施，或訂定過渡期
      間之條款，俾減輕損害，方符憲法保障人民權利之意旨。
      系爭屋舍既然是經台中市政府所核准興建之合法屋舍，則
      原處分機關為收回之處分，即屬於法有違。而依據行政程
      序法第8 條及司法院釋字第525 號解釋，聲請人應受依法
      行政及信賴原則之保護。既查原處分機關未擁系爭屋舍之
      所有權，本無權「收回」系爭屋舍；而其公文記載之錯誤
      ，又足以影響本件行政訟爭之標的；況基於行政法上信賴
      原則，若系爭屋舍遭強制拆遷，對於系爭屋舍土之財產損
      失亦應依法給予原告適當金錢賠償，始屬合憲、合法。
    (五)綜上所陳，請求停止本件之執行，以維聲請人之合法權益
      云云。
    (六)提出本件訴願決定書、國訴願會字第0990000539號函、陸
      十軍眷字第1000000517號函、國陸眷字第1000000013號令
      、建築執照申請書等件影本為證。
四、經查，聲請人雖稱原處分之執行，將導致聲請人不可回復之
    重大損害云云。惟查，依客觀情形而言，本件眷舍居住權居
    住憑證之註銷及收回眷舍之處分，縱系爭屋舍遭強制拆遷，
    因此使聲請人受有財產上之損害，依一般社會通念，尚非不
    能以金錢予以補償，難謂將發生難於回復之損害（最高行政
    法院92年度裁字第1626號裁定意旨參照）。
五、從而，本件依聲請人主張，尚難認有不能回復之損害之情事
    ，核與前揭停止執行之要件不符，其聲請停止執行，不應准
    許。另本件既已不符合行政訴訟法第116 條第2 項之要件，
    是否有該當同項但書「於公益有重大影響」之規定，即毋庸
    論列，附此敘明。
六、依行政訴訟法第104 條，民事訴訟法第95條、第78條，裁定
    如主文。
中　　華　　民　　國　　100　 年　　6　　 月　　30　　日
　　　　　　　　　臺北高等行政法院第二庭
                            審判長法  官　徐瑞晃
　                                法  官  陳姿岑
                                  法  官  蕭忠仁
上為正本係照原本作成。
如不服本裁定，應於送達後10日內，向本院提出抗告狀（須按他
造人數附繕本）。
中　　華　　民　　國　　100　 年　　6　　 月　　30　　日
    　　  　　　　　　　          書記官  蕭純純